【裁判字號】    95,上易,14
【裁判日期】    950307
【裁判案由】    侵占
【裁判全文】
臺灣高等法院刑事判決                  95年度上易字第14號
上  訴  人  台灣台北地方法院檢察署檢察官
被      告  甲○○
上列上訴人因被告侵占案件，不服臺灣臺北地方法院94年度易字
第1130號，中華民國94年4月21日第一審判決（起訴案號：臺灣
臺北地方法院檢察署93年度偵字第17739號），提起上訴，本院
判決如下：
    主  文
上訴駁回。
    理  由
一、公訴意旨略以：緣告訴人乙○○（原名陳傳興）於民國（下
    同）八十八年九月十七日向被告甲○○借款新臺幣（下同）
    三十萬元，並提供其所有車號HM-1587號自用小客車之行車
    執照及簽發票號TH0000000號本票一紙交與被告作為擔保。
    復因前開自用小客車驗車之需，欲取回行車執照，乃於八十
    九年十月二十日再開立票號TH001920號本票一紙交與被告作
    為擔保，而取回該行車執照。嗣告訴人就該筆三十萬元債務
    ，於九十一年十月二十八日與被告協議以二十七萬元清償，
    並由被告交還前開TH0000000號本票及相關證件。詎被告明
    知告訴人已清償該筆債務，其並未將TH0000000號本票交還
    告訴人，竟意圖為自己不法之所有，將該紙本票侵占入己，
    並交由不知情之世鑫實業社員工彭裕偉代為向告訴人追討該
    筆債務。又告訴人於九十年間另積欠被告三百五十萬元之債
    務，因每月應付利息為五萬元，故先行簽發面額各為五萬元
    之本票十紙交與被告作為利息擔保，而告訴人已清償其中四
    紙利息本票（票號TH0000000號至TH0000000號）債務，惟因
    故未取回該等本票。詎被告竟復基於意圖為自己不法所有之
    概括犯意，先於九十年十二月間以其中票號TH0000000號、
    TH0000000號及TH0000000號本票三紙，向臺灣板橋地方法院
    （下稱板橋地院）聲請強制執行，復於九十二年七月二十四
    日將TH0000000號本票，交由彭裕偉向告訴人索債，嗣告訴
    人於同年九月五日與彭裕偉達成和解並取回本票，經比對後
    ，始查悉上情，因認被告涉有刑法第三百三十五條第一項之
    侵占罪嫌云云。
二、按犯罪事實應依證據認定之，無證據不得認定犯罪事實。又
    不能證明被告犯罪者，應諭知無罪之判決，刑事訴訟法第一
    百五十四條第二項、第三百零一條第一項分別定有明文。又
    事實之認定，應憑證據，如未能發現相當證據，或證據不足
    以證明，自不能以推測或擬制之方法，以為裁判基礎。再認
    定不利於被告之事實，須依積極證據，苟積極證據不足為不
    利於被告事實之認定時，即應為有利於被告之認定，更不必
    有何有利之證據。而刑事訴訟法第一百六十一條已於九十一
    年二月八日修正公布，其第一項規定：檢察官就被告犯罪事
    實，應負舉證責任，並指出證明之方法。因此，檢察官對於
    起訴之犯罪事實，應負提出證據及說服之實質舉證責任。倘
    其所提出之證據，不足為被告有罪之積極證明，或其指出證
    明之方法，無從說服法院以形成被告有罪之心證，基於無罪
    推定之原則，自應為被告無罪判決之諭知。又告訴人之告訴
    ，係以使被告受刑事訴追為目的，是其陳述是否與事實相符
    ，仍應調查其他證據以資審認（最高法院三十年度上字第八
    一六號、四十年度臺上字第八六號、五十二年度臺上字第一
    三００號、七十六年度臺上字第四九八六號、九十二年度臺
    上字第一二八號判例意旨參照）。再按侵占罪之成立，以擅
    自處分自己持有之他人所有物，或變易持有之意為所有之意
    ，而逕為所有人之行為，為其構成要件，雖行為之外形各有
    不同，要必具有不法所有之意思，方與本罪構成之要件相符
    （最高法院十九年上字第一０五二號判例意旨參照），苟持
    有人並無變易其原來之持有意思而為不法所有之意思，即難
    遽以該罪相繩。
三、本件公訴人認被告涉有前揭犯行，無非係以：被告供述持有
    前揭本票，向板橋地院聲請強制執行，復交由彭裕偉向告訴
    人討債等情、告訴人之指訴、證人彭裕偉之證述，及卷附之
    告訴人八十八年九月十七日借款切結書、TH0000000號本票
    、告訴人八十九年十月二十日借用證件切結書、TH001920號
    本票、告訴人與被告於九十一年十月二十八日簽立之協議書
    、豐園音響事業有限公司（下稱豐園公司）日記帳、板橋地
    院九十年度票字第一一０三四號民事裁定、被告九十二年七
    月二十四日授權書及彭裕偉與告訴人於九十二年九月五日所
    簽立之和解書，為其論據。
四、訊據被告甲○○，固不否認告訴人有於八十八年九月十七日
    向其借款三十萬元，並提供上開小客車行車執照作為擔保，
    且於當日另有簽發TH0000000號本票交與其收執，復於八十
    九年十月二十日開立TH001920號本票作為上開三十萬元債務
    之擔保，嗣於九十一年十月二十八日協議由告訴人以二十七
    萬元清償等事實，並坦承告訴人於九十年間另積欠其三百餘
    萬元債務，而簽發面額各五萬元之本票十紙作為利息擔保，
    嗣其於九十年十二月間以告訴人簽發之本票（包括TH000000
    0號、TH0000000號、TH0000000號）向板橋地院聲請強制執
    行，復將告訴人所簽發之本票二十七紙（包括TH0000000號
    、TH0000000號）交由彭裕偉向告訴人索債，並於九十二年
    九月五日與告訴人達成和解而交還本票二十七紙等情，惟堅
    決否認有何侵占犯行，辯稱：告訴人於八十八年九月十七日
    委託伊分別向楊小姐、呂太太及王小姐借款三筆，金額各為
    三十萬元，其中就王小姐部分（即本件公訴人所指三十萬元
    借款），係以TH001920號本票作為擔保；至TH0000000號本
    票則係告訴人交由伊代為向呂太太或楊小姐借款之用，並非
    供本件三十萬元借款之擔保。嗣伊與告訴人協議就王小姐借
    款部分，由告訴人以二十七萬元清償後，伊即將TH001920號
    本票返還告訴人，並無就該筆三十萬元債務重複追討之問題
    。又告訴人前另向伊借款三百五十萬元，直至九十年間尚積
    欠三百三十萬元未還，告訴人固曾簽發面額各為五萬元之利
    息本票十紙予伊，然僅支付至九十年六月份止之利息，其餘
    利息及本金均未清償，故伊以告訴人簽發之本票，向法院聲
    請強制執行，暨委託彭裕偉向告訴人索債，自無侵占可言等
    語。
五、本院查：
（一）本件告訴人委於八十八年九月十七日透過被告向案外人王
      月珠借款三十萬元，並提供其所有車號HM-1587號自用小
      客車之行車執照等文件予被告，作為質押擔保之用等事實
      ，為被告所不否認，並經告訴人於原審審理時證述屬實（
      參見原審九十四年九月二十七日審判筆錄），且有告訴人
      所書立之切結書及上開車輛行車執照、汽車新領牌照登記
      書、進口與貨物稅完稅證明書、汽車燃料費使用繳款書等
      相關文件在卷可稽（參見九十三年度他字第九一六號卷第
      九三至九九、一０一至一０二頁）。嗣告訴人因辦理驗車
      請牌之需，欲向被告借回上開車輛證件，乃於八十九年十
      月二十日簽發票號TH001920號、面額三十萬元之本票一紙
      ，交與被告作為擔保，然告訴人於開票後並未能取回上開
      行車執照等文件，此亦為被告及告訴人所不否認，並有卷
      附被告所簽立之切結書及TH001920號本票可憑（參見九十
      三年度他字第九一六號卷第一００頁）。又被告於九十一
      年十月二十八日以王月珠代理人之身分，與告訴人協議就
      前開三十萬元債務，由告訴人以二十七萬元清償後，取回
      上開切結書二紙、TH001920號本票及行車執照等車輛相關
      文件，被告並與告訴人簽立協議書為憑，此有被告及告訴
      人所不爭執之協議書暨所附告訴人取回之前開切結書、
      TH001920號本票及車輛相關證件等影本在卷足參（參見九
      十三年度他字第九一六號卷第九一至一０二頁），是告訴
      人所稱其已清償前開三十萬元債務，堪予徵信。
（二）又告訴人前曾陸續向被告借款，嗣經彼等於九十年一月三
      十日彙算結果，告訴人另尚積欠被告三百三十萬元（不包
      括前述第（一）項之三十萬元），被告乃於當日簽發到期
      日依序為同年三月一日、四月一日、五月一日、六月一日
      、七月一日、八月一日、九月一日、十月一日、十一月一
      日、十二月一日、票號為TH0000000號至TH0000000號、面
      額各為五萬元之本票十紙，作為利息之擔保，以上事實，
      為被告所是承，核與告訴人指訴各情相符；而告訴人於原
      審審理時陳稱：伊就上開利息已陸續清償至六月份止等語
      ，亦為被告所不否認（參見原審九十四年九月二十七日審
      判筆錄第七頁、第一四頁）。是告訴人既已支付至九十年
      六月份止之利息，則其所簽發之TH0000000號至TH0000000
      號本票債務應已消滅，應堪信為真實。
（三）又告訴人雖已清償TH0000000號至TH0000000號本票債務，
      惟並未取回該本票四紙；而被告於九十年十二月間，持其
      中TH0000000號、TH0000000號及TH0000000號本票，向台
      灣板橋地方法院聲請裁定准予強制執行獲准，此有卷附板
      橋地院九十年度票字第一一０三四號民事裁定可稽（參見
      九十三年度他字第九一六號卷第七０至七三頁）。且查被
      告於九十二年七月二十四日，將告訴人所簽發之本票二十
      七紙（其中包括發票日為八十八年九月十七日、票號為TH
      0000000號、面額為三十萬元之本票及前述TH0000000 號
      利息本票），交由世鑫實業社員工彭裕偉代為向告訴人索
      債。嗣經告訴人與彭裕偉核算該部分本票二十七紙面額合
      計為二百八十三萬四千四百七十五元，遂於九十二年九月
      五日就此積欠之債務額，以告訴人清償一百零五萬元後，
      取回該等本票二十七紙之方式達成和解，並簽立和解書為
      憑，以上各情，亦據告訴人及證人彭裕偉於原審審理時證
      述屬實（參見原審九十四年九月二十七日審判筆錄），並
      有授權書、和解書暨後附本票二十七紙影本在卷可參（參
      見九十三年度他字第九一六號卷第一八至二八頁）。
（四）告訴人雖指稱：「依被告所製作之豐園公司日記帳所載，
      足見TH0000000號本票係就前述第 (一)項之三十萬元債務
      而簽發予被告供擔保之用，該筆債務已於九十一年十月二
      十八日協議以二十七萬元清償完畢，TH0000000號至TH000
      0000號利息本票債務亦已如數支付，然被告竟又持其中TH
      0000 000號、TH0000000號、TH0000000號本票聲請強制執
      行，並將TH0000000號、TH0000000號本票交由彭裕偉重複
      索償」云云。惟查：
  (1)、證人彭裕偉持以向告訴人請求清償之本票二十七紙，其面
      額合計為二百八十三萬四千四百七十五元，而後來以一百
      零五萬元成立和解，告訴人已少還一百七十八萬四千四百
      七十五元。而證人彭裕偉所以會將全部二十七張本票全部
      交還告訴人，係以該告訴人所簽發之二十七張本票之合計
      面額為和解內容，與告訴人成立和解，故應已不再論告訴
      人是否前已償還上開告訴人所指已清償之三十萬元借款及
      已支付之六期利息。
  (2)、再者，按彭裕偉持向告訴人請求之二十七紙本票債務，合
      計為二百八十三萬四千四百七十五元，縱令扣除告訴人所
      指已清償之TH0000000號本票三十萬元及TH0000000號至
      TH0000000號本票計二十萬元後，告訴人所積欠之債務仍
      高達二百三十三萬四千四百七十五元，而被告委託彭裕偉
      取回之債權金額僅一百零五萬元，尚未超逾其所得請求之
      範圍，自無何重複索取債務可言，要難認被告在主觀上有
      為自己不法所有之意思，尚不得遽以侵占罪相繩。
六、綜上所述，被告縱有持前述已受償之本票向告訴人索債之事
    實，然其事後取回之借款，仍在其實際債權範圍內，並無重
    複受償之情形，足認被告並無為自己不法所有之意圖，核與
    侵占罪之構成要件有間。此外，復查無其他積極證據足資證
    明被告有何侵占犯行，尚難僅憑告訴人之片面指訴，遽認被
    告有侵占之不法意圖。本件不能證明被告犯罪，依首開說明
    ，自應為被告無罪之諭知。
七、原審認被告之犯行不明能證明，而為無罪之諭知，經核其認
    事用法並無不合。本件公訴人之上訴意旨，仍執陳詞，指摘
    原判決不當，難認為有理由，應予駁回。
據上論斷，應依刑事訴訟法第三百六十八條，判決如主文。
本案經檢察官張啟彬到庭執行職務。
中    華    民    國    95    年    3     月    7     日
                  刑事第三庭審判長法  官  許國宏
                                  法  官  林銓正
                                  法  官  許增男
以上正本證明與原本無異。
不得上訴。
                                  書記官  葉金發
中    華    民    國    95    年    3     月    7     日


司法院資訊處製作；財團法人民間司法改革基金會備份。
